【裁判字號】    95,海商上更(一),1
【裁判日期】    970311
【裁判案由】    給付保險金
【裁判全文】
臺灣高等法院民事判決             95年度海商上更(一)字第1號
上  訴  人  豐企業股份有限公司
法定代理人  甲○○
訴訟代理人  陳鼎正律師
被 上訴 人  國華產物保險股份有限公司
法定代理人  國華產物保險股份有限公司清理人財團法人保險事
            業發展中心
上列  一人
代  表  人  丁○○    住台北市○○路3號6樓
訴訟代理人  黃智絹律師
上列當事人間請求給付保險金事件，上訴人對於中華民國91年 4
月11日臺灣臺北地方法院89年度海商字第44號第一審判決提起上
訴，經本院判決後，由最高法院發回更審，本院於97年 2月19日
言詞辯論終結，判決如下：
    主      文
原判決關於駁回上訴人後開第二項之訴部分及該部分假執行之聲
請，暨訴訟費用之裁判均廢棄。
被上訴人應給付上訴人新臺幣伍佰捌拾肆萬零捌拾柒元及自民國
八十九年九月二十七日起，至清償日止，按年息百分之五計算之
利息。
其餘上訴駁回。
第一、二審及發回前第三審訴訟費用由被上訴人負擔十分之九，
餘由上訴人負擔。
    事實及理由
一本件上訴人聲明求為判決：(一)原判決廢棄。(二)被上訴人應給付
  上訴人新臺幣（下同）642萬7,401元及自起訴狀繕本送達之翌
  日即民國（下同）89年 9月27日起至清償日止，按年息5%計算
  之利息。
  被上訴人聲明求為判決：上訴駁回。
二上訴人起訴主張：伊於89年5月3日委由訴外人世航航空貨運承
  攬股份有限公司（下稱世航公司）運送出口機器 （STRIPPING
  & ETCHING MACHINE） 共17箱至西班牙，並向被上訴人投保貨
  物運輸險空運全險（下稱系爭保險契約）。該貨物於同年5月2
  日下午由伊工廠運至桃園中正機場後，經空運於同年月 3日抵
  達法國巴黎機場，嗣以陸運運送，於同年月 4日抵達西班牙馬
  德里，再運送至伊指定之受貨人處所。受貨人於同年月 8日清
  點貨物，發現其中7箱內裝之機械設備PVC框架主結構破裂及斷
  裂，經檢查後將此 7箱設備運回台灣重製，共支出費用 642萬
  7,401元，經伊請求被上訴人理賠遭拒等情， 爰依系爭保險契
  約之約定，求為命被上訴給付642萬7,401元並加付自89年 9月
  27日起算法定遲延利息之判決。
  被上訴人則以：上訴人與其西班牙買主間就系爭貨物所約定之
  貿易條件為 CIF，是系爭貨物之危險於機場裝載上飛機後即由
  受貨人負擔，該貨物係於前往西班牙馬德里之陸運期間受損，
  故得請求給付保險金者係西班牙之受貨人，並非上訴人；該貨
  物嗣又變更保單所約定空運之運送方法，且變更保單所約定之
  受貨人倉庫所在地，依保險法第88條規定，伊對變更運送方法
  或路線後所發生貨物之毀損、滅失，無須負賠償責任；況系爭
  貨物受損係因包裝不當，未有任何防震措施，於正常運送中因
  震動而致 PVC結構斷裂，該損害發生之原因非屬系爭保險契約
  所約定承保之範圍；又上訴人請求賠償管銷費用之出差西班牙
  裝機費用 58萬4,309元，已於另項裝機費用包含在內，自不得
  重複請求；又系爭貨物於世航公司運送途中損壞，上訴人得依
  運送契約請求世航公司賠償，惟其迄至91年5月3日均未請求，
  已罹 2年時效，倘伊給付上訴人保險金，因無法依保險法第53
  條規定代位請求世航公司賠償而受有損害，依協會航空貨物保
  險條款第13條第 2款規定，上訴人應賠償伊所受損害，伊自得
  以之主張抵銷云云，資為抗辯。
三經查上訴人主張伊於89年5月3日委由訴外人世航公司運送出口
  機器共17箱至西班牙，並向被上訴人投保系爭貨物運輸險空運
  全險。該貨物於同年5月2日下午由伊工廠運至桃園中正機場後
  ，經空運於同年月 3日抵達法國巴黎機場，嗣以陸運運送，於
  同年月 4日抵達西班牙馬德里，再運送至伊指定之受貨人處所
  。受貨人於同年月8日清點貨物，發現其中7箱內裝之機械設備
  PVC框架主結構破裂及斷裂，經檢查後將此7箱設備運回台灣重
  製，伊因支出重製費用而受有損害，惟經伊請求被上訴人理賠
  遭拒之事實，業據其提出託運明細表、保險單及被上訴人公司
  89年8月30日函為證（見原審卷9至11頁），且為被上訴人所不
  爭執，自堪信為真實。
四按保險法所稱被保險人，指於保險事故發生時，遭受損害，享
  有賠償請求權之人，保險法第4條前段定有明文。又所謂CIF（
  Cost,Insurance & Freight），係國貿條規（Incoterms 2000
  ） 及修訂美國對外貿易定義 （Revised  American  Foreign
  Trade Definitions 1941）解釋之貿易條件，指賣方於起運地
  裝貨港船上交貨，故賣方僅負責洽船、裝船並預付目的地港海
  上運費及負責洽購海上保險並支付保費，暨於貨物在起運地裝
  貨港越過船舷前之風險歸賣方負擔而已。在貨物越過船舷之後
  ，其風險即歸買方負擔。 CIF契約係憑單據交貨的買賣契約，
  在此條件下，賣方以提出約定貨運單據作為履行交貨義務，買
  方於收到貨運單據時，即須依契約約定支付貨款，故僅在運送
  人簽發表彰貨物之物權證券時，始得適用憑單據交付為前提的
  CIF 條件。至於空運提單，既不具可轉讓性，亦非物權證券，
  自不宜使用CIF條件，雖在空運場合，實務上偶見以CIF條件交
  易者，惟此究非真正的 CIF契約（見本院更一審卷 252之12、
  252之14、252之17頁），此時，就貨物所有權之移轉時期，仍
  應依買賣雙方之約定，視交付、受領貨物之具體情況決定之。
  本件被上訴人雖抗辯：系爭機械設備受損時，其危險已移由受
  貨人負擔，故得請求給付保險金者係西班牙之受貨人，並非上
  訴人云云。惟查：
  (一)上訴人與訴外人 NAKAN公司訂立系爭貨物之買賣契約，並依
    該公司指示，逕將系爭貨物送交西班牙之受貨人TECDIS DIS
    -PLAYS IBERICA公司，買賣雙方雖約定貿易條件為 CIF，惟
    約定空運費用由買、賣及受貨人三方分擔；又上訴人為出口
    系爭貨物，委託訴外人世航公司運送，經訴外人世航公司簽
    發空運提單（Air Waybill），載明受貨人為西班牙 TECDIS
    DISPLAY IBERICA公司， 起運機場為桃園中正機場，目的地
    機場為西班牙馬德里等情，有上訴人提出之會議紀錄及其中
    譯本、商業發票及提單可稽（見本院更一審卷18至22、26頁
    及外放證物之上證 6、原審卷44頁），亦為兩造所不爭執。
    準此，系爭貨物係採空運方式，且非由出賣人即上訴人負擔
    運費，雖約定以CIF條件交易，惟尚非真正的CIF契約，自難
    逕認貨物在起運機場即桃園中正機場上機後，即屬西班牙之
    受貨人所有。
  (二)系爭17箱貨物於89年5月2日在桃園中正機場裝載上機，經由
    空運於同年月 3日抵達法國巴黎機場，其後改以保稅卡車運
    送，於同年月4日抵達西班牙馬德里，再於同年月8日運抵買
    受人所指定之受貨人倉庫，經該受貨人開箱後，旋即發現其
    中7箱機械設備損壞，乃將該7箱損壞設備退運回台灣，由上
    訴人重製後，於同年7月3日再次運交西班牙之受貨人，買受
    人NAKAN公司其後始於同年 8月11日匯款支付70%裝機交機款
    ，再於同年9月20日匯款支付10%驗收款等情，業據上訴人提
    出環宇海事公證有限公司公證報告、保單、出口報單、提單
    、匯入匯款通知書、購入外匯水單及手續費收入收據為證（
    見原審卷12、13頁、本院更一審卷23至25頁及外放證物之上
    證 7）。足見系爭貨物之買受人並非憑空運提單付款，而西
    班牙之受貨人於受貨立即檢查之同時，即已表明拒絕受領之
    意思，並將受損機械設備退運上訴人，再由上訴人重製出貨
    後，買受人始支付 80%之買賣價金。準此，該西班牙之受貨
    人始終並未受領取得系爭 7箱受損機械設備之所有權，該受
    損機械設備自仍屬出賣人即上訴人所有。是被上訴人抗辯上
    訴人並非系爭貨物之所有權人，不得請求給付保險金云云，
    殊不足取。
五次按因運送上之必要，暫時停止或變更運送路線或方法時，保
  險契約除另有訂定外，仍繼續有效，為保險法第88條所明定。
  經查：
  (一)兩造間保險契約係約定系爭貨物之運送方法為全程空運，此
    觀諸上訴人之要保書載明「AIR」、「自 C.K.S. TAIWAN 到
    MADRID」，就轉運（Transhipment）乙欄空白未填，及系爭
    保單記載「PER-BY AIR」，「FROM C.K.S. AIRPORT TAIWAN
    TO MADRID（自台灣桃園中正機場至馬德里）」 等情即明（
    見本院海商上字卷65頁及原審卷10頁）。雖依運送人即訴外
    人世航公司簽發之空運提單，記載自桃園中正機場至法國巴
    黎之航班代號為「AF6725」，自法國巴黎至西班牙馬德里之
    航班代號為「AF9570」（見原審卷44頁）；且上開「AF6725
    」為法國航空台北飛航巴黎班機之班次，「AF9570」為法航
    由巴黎至馬德里之卡車班次，業據法國國際東方航空公司台
    灣區營業總代理金龍裝運有限公司函復原審屬實（見原審卷
    118頁）。 惟被上訴人否認上訴人投保時，曾將上開空運提
    單提供予伊，並抗辯伊所持有之空運提單，係上訴人於請求
    理賠時始行交付等情，亦已提出索賠函例稿為證（見本院更
    一審卷69頁），自屬可取。而上訴人復不能證明其於訂立保
    險契約時，已提出上開空運提單作為系爭保險契約內容之一
    部，固難依憑該空運提單之記載，遽認系爭保險契約已約定
    系爭貨物自法國巴黎至西班牙馬德里係採陸運之運送方法。
  (二)然查，運送人即訴外人世航公司依上訴人所指定之空運方式
    ，詢問接洽航空公司結果，配合上訴人指定之時間，馬德里
    雖有空運航班可到，但因機型太小且非貨機，無法運送系爭
    貨物等情，業據證人即世航公司經理丙○○在原審及本院到
    場證述：「 (原告最開始的需求）是（希望完全走空運）」
    、「沒有直飛（航班），貨物都需要轉機…如果飛到巴黎以
    後只能走陸運，因為巴黎到馬德里，至少在我們能安排的範
    圍內沒有任何貨機」、「馬德里雖然也有空運可以到，但經
    過我詢問幾家航空公司，因為原告的貨物體積龐大，無法完
    全走空運，所以在原告的同意下選擇法航及保稅卡車」、「
    豐公司有指定要以空運方式，但我們查過所有可接洽的航
    空公司，到馬德里機場都沒有貨機，因為豐公司託運貨物
    體積很大，一定要用貨機，所以我們只好從歐洲其他主要機
    場，再以內陸卡車運送到目的地，並配合他們出貨時間找到
    法航這個航次」、「從台灣沒有直飛班機，都需要轉機，西
    班牙（航空）、泰航可以轉機方式全段空運到馬德，但機型
    太小而且不是貨機，因此無法運送系爭貨物」綦詳（見原審
    卷129頁及本院更一審卷101頁背面、102頁背面）； 且亞洲
    法國航空公司台灣區公司於致上訴人之函內亦載明：「1.一
    般貨品空運至歐洲後其內路運輸概以陸路卡車轉運之。2.巴
    黎至馬德里敝公司固然有提供兩地定期航班，但基於機型限
    制僅承運文件快遞以及重量不及 150公斤之小型物件」（見
    本院外放證物之上證11）。足見系爭貨物係因運送上之必要
    ，而就法國巴黎至西班牙馬德里間，變更原約定之空運方法
    為陸運，依保險法第88條規定，系爭保險契約仍繼續有效。
    是系爭貨損雖係發生於變更運送方法後之陸運階段，為兩造
    所不爭執（見本院更一審卷49、55頁），惟被上訴人仍不得
    主張免責。
  (三)上訴人投保時已提出商業發票，其內載明受貨人倉庫地址位
    於「VALLADOLID」，並經被上訴人將該地址剪下粘貼於要保
    書內，此有被上訴人提出之商業發票及要保書可稽（見本院
    海商上字卷65、66頁）。足見系爭保單所載受貨人倉庫地址
    「BALLADDLTD」（見原審卷10頁），應係被上訴人製發保單
    時誤繕。而系爭貨物確經運交西班牙月受貨人位於VALLADOL
    ID之倉庫（見原審卷13頁），自不生運送路線變更問題。是
    被上訴人抗辯系爭貨物因運送路線變更，致保險契約效力終
    止云云，亦不足取。
六再查，系爭保單約定適用協會貨物運輸險（空運／全險）條款
  INSTITUTE CARGO CLAUSES (AIR/A)， 有保單之記載可稽（見
  原審卷10頁）。而依該條款第2.3 條固規定：「本保險不承保
  下列各項損失及費用：…2.3 被保險標的物的不良或不當包裝
  或配備引起的損害或費用」（見本院海商上字卷100、102頁）
  。惟所謂包裝堅固，係指貿易上正常包裝或習慣包裝而言，詳
  言之，在正常看守及運送情況下，除輕微毀損外，其包裝苟能
  防止各種損害，即無包裝不良或不當之可言（見原審卷62頁）
  。經查：
  (一)上訴人委請訴外人龍吉木業有限公司（下稱龍吉公司）依「
    機台包裝計劃書」（下稱計劃書）之約定，為其生產之機械
    設備包裝，此業據上訴人提出計劃書為證（見原審卷 103至
    110頁）； 而系爭貨物業經龍吉公司依該計劃書之約定包裝
    後載運出口，其中機台防震部分，已依該計劃書第2條第1項
    、第2項約定施作，即在木箱底部負荷床材部分使用45磅3公
    分厚軟質橡皮，上方固定機台之角料使用45磅 3公分厚軟質
    橡皮等情，亦經證人即龍吉公司廠長楊明慶在原審及本院前
    審到場證述：「我有根據計劃書裝釘，也有做防震措施…它
    是在機台底下，所謂的機台底下是指木箱底座與機器的中間
    …」、「…當初是選擇（計劃書第 2條）第1、2小點…」、
    「…就第1點的負荷床材如原審卷205頁 C圖的3根角料3公分
    厚的軟質橡皮是放在角料下方，橡皮是裁剪到與機台切齊…
    我們除了依照計劃書（第 2條）的1、2點做以外，還有加束
    帶、側向的防震墊，這 7箱都有做」明確（見原審卷 164、
    166頁及本院海商上字卷58頁）； 並據上訴人提出包裝作業
    流程照片足按（見本院更一審卷149至152頁）。
  (二)雖環宇海事公證有限公司（下稱環宇公司）公證報告依國外
    提供之照片及現場查勘結果認為：「…本案之機器設備其主
    要結構為 PVC材質，屬易碎性質，但其包裝木箱內卻無任何
    防震材料保護，故於正常運送中因震動而造成機器 PVC結構
    之斷裂，明顯為包裝不良所造成」 云云 （見本院更一審卷
    128頁）。 惟查，系爭機械設備確已依計劃書第2條第1項、
    第 2項之約定，在木箱底部負荷床材及固定機台之角料上鋪
    設軟質橡皮，此觀諸公證報告後附第 2幀照片（見本院更一
    審卷 139頁）、及上訴人所提出西班牙拆箱現場照片（見外
    放證物「西班牙設備相片」之A7、A8、A9）即明。而上開公
    證人檢視系爭受損貨物時，極有可能因忽略上開軟質橡皮，
    致誤認木箱內無任何防震材料保護，亦據證人即環宇公司公
    證人乙○○在本院到場證述：「本件…是在木箱底座上訂 3
    根樑，將機器直接放在樑上」、「如果他們確實有加防震條
    ，是有可能被固定機器的木條擋住…」明確（見本院更一審
    卷 116頁背面）。足見公證報告認為「無任何防震材料保護
    」云云，已非可取。
  (三)雖證人乙○○認為在橫樑上加裝防震條之方式，不足以防震
    ，應將機器放在類似木板上，再在木板與木箱底座之間加防
    震材料，形成防震層云云（見本院更一審卷116頁背面、117
    、120、121頁）。然查，系爭貨物下方裝有輪子，又因系爭
    機器不能使用吊車，否則會受損，故無法以上述方式防震，
    業據證人楊明慶證述明確（見本院海商上字卷57頁）；復經
    徵諸生產同類產品之訴外人睿明科技股份有限公司亦係以相
    同方式包裝相同機器，有該公司產品型錄及作業指導書可稽
    （見本院更一審卷157至188頁）；又上訴人自87年 7月間起
    ，委請龍吉公司依計劃書包裝之其他相類機械設備，均向被
    上訴人投保運輸險，從未因包裝不固而發生損害，亦據上訴
    人提出保單為證（見原審卷64至89頁）；再龍吉公司負責包
    裝之系爭17箱貨物，亦僅其中 7箱受損，其餘10箱並未損壞
    ；且上訴人重製後之機台，仍係委請龍吉公司以相同方式包
    裝後，順利運交西班牙之受貨人（見原審卷 100頁），足見
    系爭貨物之包裝，應係符合貿易上正常或習慣之包裝，尚難
    認有何包裝不良或不當之情事。從而被上訴人援引協會貨物
    運輸險（空運／全險）條款第 2.3條規定，抗辯系爭貨損非
    屬系爭保險契約約定承保之範圍云云，即非可取。
七復查，上訴人主張系爭 7箱受損機械設備均屬高科技設備，無
  塵等級要求甚高，開箱污染後無從修復，只得利用設備內部分
  可整修使用之零件，並另購材料零件，全數予以重製後，再行
  運交西班牙之受貨人，因而支出整修、重製及運費等合計 642
  萬7,401元之事實， 業據其提出成本費用分析總表、庫存品費
  用明細表、工作費用明細表、訂貨通知單及送貨單、動力物料
  需求明細表、領料費用明細表、現場人工工時費用表、加班申
  請單及個人工作日報表、工程發包單、旅行業代收轉付收據、
  請款單、帳單及收據、圖說及裝箱明細、及領料單為證（見本
  院更一審卷外放證物之上證12至38），並經證人溫金蓮、吳仙
  嬌、石昇鑫、江興國、何瑞竹證述屬實（見原審卷 111頁及本
  院更一審卷193頁背面至195頁、200、201頁）。惟查，上訴人
  原已派員於89年5月6日赴西班牙裝機，卻因系爭機械設備毀損
  無從裝機，於同年月14日無功而返；直至重製機器後，乃再度
  派員於同年7月9日赴西班牙裝機。是就上開第 1次赴西班牙所
  支出之差旅費、機票等費用共計 32萬2,647元（見本院更一審
  外放證物之上證21，即上訴人所提出成本費用分析總表第12項
  之「維修及裝機費用」─見原審卷 111頁），係屬因系爭機械
  設備毀損所受損害，上訴人請求被上訴人賠償，應屬有據；惟
  上訴人第 2次派員赴西班牙，則屬正常履行交機之義務，即非
  上訴人所受損害，是上訴人以「管銷費用」名義，請求賠償重
  製後交機所支出差旅、機票等費用之其中 58萬4,309元（見本
  院更一審外放證物之上證24，即成本費用分析總表第16項），
  自屬無據。又系爭受損機器剩餘廢料嗣經出售，得款 3,005元
  ，業據上訴人提出收款核准憑單為證（見本院更一審卷 238、
  238之1頁），則依損益相抵原則（民法第216條之1規定參照）
  ，此部分金額亦應自賠償金額中扣除。準此，上訴人所得請求
  被上訴人賠償之金額計為584萬0,087元（其計算式為：6,427,
  401元-管銷費用584,309元-廢料殘值3,005元= 5,840,087元）
  。
八末查，協會貨物運輸險（空運／全險）條款 INSTITUTE CARGO
  CLAUSES (AIR/A)第13.2 條：「對於可自本保險獲償之損失，
  被保險人及其僱用之人及代理人應負下列之義務：…13.2確保
  一切對抗運送人、受託人或其他第三人之權利適當地保留與行
  使。…」（見本院海商上字卷101、105頁）規定之設，係為保
  障保險人代位權之行使，是僅在被保險人及其僱用人、代理人
  未適當保留或行使權利，致保險人未能合法行使代位權時，保
  險人始得依上開規定，請求被保險人及其僱用人、代理人賠償
  損害。經查，系爭貨物既已向被上訴人投保，則貨損於89年 5
  月間發生後，上訴人本得選擇依保險契約請求被上訴人理賠，
  毋須同時另向運送人請求賠償。而上訴人已於同年 8月間向被
  上訴人申請理賠（見原審卷11頁），並於同年 9月20日提起本
  件訴訟請求被上訴人賠償（見原審卷第 4頁），斯時時效期間
  尚未完成。乃被上訴人拒絕理賠，致未能於時效期間內代位請
  求運送人賠償，則其代位權之不能行使，全係因可歸於被上訴
  人自己事由所致，究與上訴人並未向運送人請求賠償無涉。是
  被上訴人抗辯上訴人違反上開條款，應賠償伊所受損害即本件
  伊所應賠償之金額，並得據以主張抵銷云云，亦不足取。
九綜上所述，上訴人本於系爭保險契約之約定，請求被上訴人給
  付584萬0,087元及自起訴狀繕本送達之翌日即89年 9月27日起
  至清償日止，按年息5%計算之利息部分，自屬應予准許；至逾
  上開金額之請求，即屬不應准許。從而原審就上開應予准許部
  分，所為上訴人敗訴之判決，尚有未洽，上訴論旨指摘原判決
  此部分不當，求予廢棄改判，為有理由，爰由本院予以廢棄改
  判，如主文第 2項所示；就上開不應准許部分，所為上訴人敗
  訴之判決，所持理由雖與本院不同，但其結果並無二致，仍應
  維持，上訴論旨指摘原判決此部分不當，求予廢棄改判，應認
  為無理由，應予駁回。
十至兩造其餘之攻擊或防禦方法及未經援用之證據，經本院斟酌
  後，認為均不足以影響本判決之結果，自無逐一詳予論駁之必
  要，併此敘明。
十一據上論結，本件上訴為一部有理由，一部應認無理由，依民事
  訴訟法第450條、第449條第2項、第79條，判決如主文。
中    華    民    國    97    年    3     月    11    日
                  民事第六庭
                      審判長 法  官 林鄉誠
                             法  官 許紋華
                             法  官 梁玉芬
正本係照原本作成。
上訴人不得上訴。
被上訴人如不服本判決，應於收受送達後20日內向本院提出上訴
書狀，其未表明上訴理由者，應於提出上訴後20日內向本院補提
理由書狀（均須按他造當事人之人數附繕本）上訴時應提出委任
律師或具有律師資格之人之委任狀；委任有律師資格者，另應附
具律師資格證書及釋明委任人與受任人有民事訴訟法第466條之1
第1項但書或第2項（詳附註）所定關係之釋明文書影本。
中    華    民    國    97    年    3     月    12    日
                             書記官 常淑慧
附註：
民事訴訟法第466條之1（第1項、第2項）：
對於第二審判決上訴，上訴人應委任律師為訴訟代理人。但上訴
人或其他法定代理人具有律師資格者，不在此限。
上訴人之配偶、三親等內之血親、二親等內之姻親，或上訴人為
法人、中央或地方機關時，其所屬專任人員具有律師資格並經法
院認為適當者，亦得為第三審訴訟代理人。


司法院資訊處製作；財團法人民間司法改革基金會備份。
